【裁判字號】    96,上更(一),884
【裁判日期】    970717
【裁判案由】    違反期貨交易法
【裁判全文】
臺灣高等法院刑事判決             96年度上更(一)字第884號
上  訴  人
即  被  告  乙○○
上列上訴人因違反期貨交易法案件，不服臺灣桃園地方法院93年
度易字第879號，中華民國94年1月20日第一審判決（起訴案號：
臺灣桃園地方法院檢察署92年度偵字第16406號），提起上訴，
判決後，經最高法院發回更審，本院判決如下：
    主  文
原判決撤銷。
乙○○共同未經許可，擅自經營期貨顧問事業，累犯，處有期徒
刑拾月，減為有期徒刑伍月。
    事  實
一、乙○○於民國79年間，因犯偽造文書罪，經法院判處有期徒
    刑1年6月，減為有期徒刑9月，再減為有期徒刑4月又15日；
    於86年間，因犯偽造署押罪，經法院判處有期徒刑6月，於
    86年12月22日易科罰金，執行完畢（於本案構成累犯）；89
    年間，因犯公共危險罪，經法院判處拘役55日。
二、乙○○為創科國際有限公司（下稱創科公司）之負責人，明
    知創科公司登記之營業項目，並未包括提供客戶從事外幣保
    證金交易之諮詢顧問服務，且創科公司亦未經財政部證券暨
    期貨管理委員會（下稱證期會）許可發給許可證照，依法不
    得經營期貨顧問事業，竟與丙○○（未據起訴）基於共同未
    經許可擅自經營期貨顧問事業之犯意聯絡，自91年2月間起
    ，在創科公司位於桃園縣中壢市○○路400號15樓及12樓之5
    之辦公處所，設置交易室及分析室數間，且在各交易室及分
    析室內裝置可供下單操作外幣保證金交易之電腦設備、轉接
    電話及可提供傳輸外幣交易之即時報價資訊後，即由丙○○
    擔任外匯部之主管，並聘僱不知情之香港男子、臺灣男子、
    臺灣女子各一人擔任分析師，負責為客戶提供外匯市場走勢
    之分析研判及操作技巧之諮詢。乙○○與丙○○除對外招攬
    不特定之客戶外，並在報紙上刊登延聘行政助理之廣告，以
    此為由陸續聘僱羅明珠、林怡君、鍾美珍、鍾梅禎、丁○○
    、甲○○等人後，先由丙○○及前述分析師擔任講師，授課
    教導匯市之意義、內容及交易技巧，並提供匯市走勢之分析
    研判及國際重大財金事件對於匯市走勢之影響資料，交由新
    進員工模擬、分析及演練，待該等員工對於匯市及此類型之
    交易有初步之認識並產生興趣之後，再介紹上述客戶、員工
    與設於澳門之「巴士奇資金管理有限公司 BARCLAIS ASSET
    MANAG EMENT LTD」（下稱巴士奇公司）簽訂外匯現貨交易
    契約，約定羅明珠等人於繳匯一定之外幣至香港匯豐銀行之
    巴士奇公司帳戶後，即可自行或在創科公司內，透過巴士奇
    公司下單操作外幣保證金交易（單位以口計算，每一口保證
    金為美金一千元，而可供實際交易之金額則為保證金之數倍
    金額）。客戶於下單當日得要求平倉或留倉，並依據平倉時
    各該外幣匯率在市場行情變動之漲跌情形，結算差額。而創
    科公司復於每日提供外匯走勢分析研判，以及國際重大財金
    事件對於匯市可能發生之影響等相關整理資料，以便客戶及
    員工在讀取上開資料後更有下單交易之興趣與信心；又客戶
    對於匯市將來之走勢及重大財金新聞對於匯市行情之影響有
    疑問時，亦可隨時詢問丙○○或其他分析師。而創科公司則
    從各該客戶透過巴士奇公司下單進行交易所付給該公司之手
    續費中，抽取一定之金額作為提供上述各項顧問服務予客戶
    之報酬。嗣於92年5月7日經法務部調查局桃園縣調查站據報
    查獲，並在創科公司內扣得該公司所有之投資人海外交易日
    結單複算表4冊、交易結算單1冊、交易明細1冊、每日外匯
    交易價4份、服務客戶紀錄2份、客戶金融申請書資料1冊、
    外匯買賣交易計劃報告書1冊、外匯買賣交易教育訓練資料1
    冊、外匯買賣交易練習及複算訓練表1冊、創科公司宗旨方
    針融資規定1份、國際外匯市場簡介1冊、外匯交易計算式1
    份、金融空白申請書1冊、外匯交易電腦操作及部位判斷法
    資料1冊及創科公司職員代號及出勤表資料6份等物。
三、案經法務部調查局桃園縣調查站移送臺灣桃園地方法院檢察
    署檢察官偵查起訴。
    理  由
一、按被告以外之人於審判外之言詞或書面陳述，除法律有規定
    者外，不得作為證據，刑事訴訟法第159條第1項固定有明文
    ；惟被告以外之人於審判外之陳述，雖不符同法第159條之1
    至159條之4之規定，而經當事人於審判程序同意作為證據，
    法院審酌該言詞陳述或書面陳述作成時之情況，認為適當者
    ，亦得為證據。又當事人、代理人或辯護人於法院調查證據
    時，知有第159條第1項不得為證據之情形，而未於言詞辯論
    終結前聲明異議者，視為有前項之同意，同法第159條之5亦
    定有明文。本件被告乙○○對於本案全案卷證內之證據資料
    、證人證言等證據之證據能力，於本院準備程序、審理時均
    表示沒有意見（見本院本審卷第24頁背面、第53頁背面、第
    54頁）。又本件被告乙○○及檢察官迄於言詞辯論終結前，
    均未就本件所調查之證據主張有刑事訴訟法第159條第1項不
    得為證據之情形，而本院審酌此部分證據均無違法取證及證
    明力明顯過低之瑕疵，亦認以之作為證據為適當，故依諸上
    開規定及說明，本件經調查之證據，包括證人甲○○、丁○○二人於調查人員詢問時之證言，均有證據能力，合先敘明
    。
二、訊據上訴人即被告乙○○固承認其為創科公司之負責人，且
    創科公司登記之營業項目並未包括外幣保證金交易之顧問諮
    詢服務，又該公司亦未經證期會許可經營期貨顧問事業，而
    上址之辦公場所確為其所承租使用等事實；惟否認有何未經
    許可擅自經營期貨顧問事業之犯行，辯稱創科公司是要經營
    地毯的生意，因為丙○○的外語能力較好，要靠丙○○推展
    國外的業務，所以才雇用丙○○當國外部的主管，公司其他
    的助理等員工都是丙○○找來的，不清楚他們在辦公室內做
    什麼，也不會去看員工的電腦螢幕在執行什麼作業，不知道
    員工實際上在從事外幣交易，因為國外部都是丙○○負責的
    ，伊亦是受害者云云。
三、經查：
  (一)期貨交易法（以下簡稱期交法）第3條第1項第1款所謂之「
    槓桿保證金契約」，係指依國內外期貨交易所或其他期貨市
    場之規則或實務，由當事人約定，一方支付價金、一定成數
    之款項或取得他方授與之一定信用額度，雙方於未來特定期
    間內，依約定方式結算差價或交付約定物之契約，為期貨交
    易之一種。又所謂「外幣保證金交易」，係指一方於客戶與
    其簽約並繳付外幣保證金後，得隨時應客戶之請求，於保證
    金之數倍範圍內以自己之名義為客戶之計算，在外匯市場從
    事不同幣別間之即期或遠期買賣交易。此項交易不需實際交
    割，一般都在當日或到期前以反方向交易軋平之方式結算買
    賣差價。實務上客戶與銀行間所簽訂之外幣保證金契約，均
    約定客戶得將契約延續至下一銀行營業日，且若契約自一銀
    行營業日延續下一銀行營業日，則客戶由於契約延續之差價
    所獲致之損益，經銀行確定後，即存入客戶外幣保證金帳戶
    或自其中扣除。換言之，外幣保證金契約雖然得於當日要求
    平倉，惟客戶簽訂外幣保證金契約時並不知何時會平倉（履
    行日不確定），得視匯率之變動而決定其平倉日，是該等契
    約實際上並無到期日，具有約定於未來時間履行契約之性質
    。此種契約因具有：以保證金交易，未來期間履約特性
    ，每日結算損益（mark tomarket）之特點，符合期交法
    所謂槓桿保證金契約之要件，自屬期交法所規範之範圍。次
    查，任何人非經主管機關許可，不得經營「期貨顧問事業」
    ，期交法第82條第1項定有明文。而該條所謂之期貨顧問事
    業，係指為獲取報酬，經營或提供期貨交易之分析、判斷意
    見者，其實際提供之服務包括接受委任，對期貨交易有關事
    項提供研究分析意見或建議、發行有關期貨交易之出版品、
    舉辦有關期貨交易之講習等內容，亦為期貨顧問事業設置標
    準第2條第1項、期貨顧問事業管理規則第2條第1項所明定，
    先予說明。
  (二)創科公司確有於上址之辦公處所，設置交易室及分析室數間
    ，且在其內裝置電腦、電話設備及傳輸外匯交易之即時報價
    資訊，該公司並由丙○○擔任外匯部門之主管，且聘僱數位
    分析師，負責為客戶提供外匯市場走勢及操作技巧之諮詢，
    以便不特定之客戶與員工在上址從事外幣保證金交易。而羅
    明珠、林怡君、鍾美珍、鍾梅禎、丁○○與甲○○等人，均
    係經由報上刊登求徵行政助理之廣告，受聘進入創科公司，
    之後即由丙○○及前述分析師授課教導匯市之意義、內容、
    操作方式，並提供匯市分析之相關資料給新進員工模擬演練
    ，待員工對匯市及此類型外幣交易有初步認識並產生興趣後
    ，再介紹員工與巴士奇公司簽訂外匯現貨交易契約，約定於
    繳匯一定之外幣至巴士奇公司帳戶後，即可自行或在創科公
    司透過巴士奇公司，下單操作外幣保證金交易。客戶於下單
    當日得要求平倉或留倉，並依據平倉時各該外幣匯率在市場
    行情變動之漲跌情形，結算差額。而創科公司復於每日提供
    外匯走勢之分析研判，以及國際重大財金事件對於匯市可能
    發生之影響等相關資料，以便客戶及員工在讀取上開資料後
    更有下單交易之興趣與信心。又員工對於匯市走勢之研判有
    疑問時，亦可隨時詢問丙○○或其他分析師等情，業據證人
    羅明珠及林怡君於原審審理時到庭證述詳盡（見原審卷第94
    至110頁、113頁、116至121頁）。又證人鍾美珍、鍾梅禎亦
    於偵查中分別到庭證稱：鍾美珍係於91年底至創科公司應徵
    助理，後來在同年2月去公司做外幣買賣，公司會提供場所
    讓其操作，並提供新聞資料讓其評估外幣買賣。鍾梅禎則係
    於92年4月15日至該公司應徵行政助理，之後並開始利用公
    司之設備進行外幣交易，公司並會提供影響外匯之資訊給其
    等語明確（見偵查卷第188至191頁）。再者，甲○○曾於調
    查人員詢問時陳稱：於92年2月至創科公司應徵，有1名小姐
    教導我外幣保證金買賣之知識，同時鼓勵我投資，我決定投
    資後，創科公司有請分析師幫我上課供我決定是否下單買賣
    等語（見偵查卷第18至19頁）。甲○○嗣經檢察官傳喚三次
    均未到案說明，有臺灣桃園地方法院檢察署辦案進行單三紙
    可稽（見偵查卷第121頁、第133頁、第179頁）。本院傳喚
    ，仍未到庭，有送達證書一紙可稽（見本院本審卷第21頁）
    。然本院調查結果，甲○○已於96年6月10日死亡，有本院
    戶役政等資訊查詢表及個人基本資料查詢結果在卷可稽（見
    本院本審卷第39頁至第41頁），惟甲○○上揭詢問筆錄有證
    據能力，已如前述。另丁○○亦於調查人員詢問時陳述：92
    年2月至創科公司應徵，經同事鼓吹後投資操作外幣保證金
    交易，平日有分析師指導我們如何操作，並解說國際外匯市
    場行情等語（偵查卷第23至24頁）明確；復於檢訊時證稱（
    未具結）：「（是否創科公司員工？）曾經是。」「（有無
    替其他客戶從事外匯操作？）沒有。」「（有無自己投資？
    ）有，80萬。」「（是否從事外匯保證金交易？）是。」「
    （是交由其他員工操作或自己操作？）他們提供設備讓我們
    自己操作。」等語（見偵查卷第123頁至第125頁），證稱伊
    曾為創科公司員工，任職期間從事外匯保證金交易工作等情
    。證人丁○○於檢訊中之證詞，雖未具結，惟經本院本審訊
    問被告乙○○：「（證人丁○○今天到庭，丁○○以前在調
    查人員詢問時有證述，另外在檢察官訊問時也有證述，但當
    時沒有具結，你對丁○○在調查人員詢問、檢察官訊問所講
    的證詞，有沒有什麼意見？）沒有意見，同意作為本案的證
    據。」等語（見本院本審卷第73頁背面）；嗣經本院傳喚證
    人丁○○到庭，證人丁○○於本院具結後證稱：「（你在調
    查人員詢問時有陳述稱『92年2月至創科公司應徵，經同事
    鼓吹從事投資、操作外匯保證金交易，平日有分析師指導我
    們如何操作，並解說國際外匯市場行情』。是否如此？）是
    的，我講的這些都是事實。」「（你在檢察官訊問時稱『曾
    是創科公司員工，沒有替其他客戶從事外匯操作，自己投資
    80萬，自己有從事外匯保證金交易，是他們提供設備讓我們
    自己操作』。你以前在檢察官是否這樣講的？）是的，我講
    的這些都是事實。」等語（見本院本審卷第74頁）。因此，
    證人丁○○於調查人員詢問時及檢訊之證詞，被告乙○○均
    同意採為證據，且證人丁○○亦已於本院本審補正具結而作
    證，並稱其於調查人員詢問時及檢訊講的都是事實（已如前
    述），其於調查人員詢問時及檢訊之證詞即為本院本審上開
    筆錄內容之一部分，自有證據能力，允宜敘明。從上，足見
    創科公司確有提供分析、研判外匯走勢之相關書面資料，並
    由丙○○或其他分析師提供匯市操作技巧之諮詢建議，且於
    「員工」新進時施予有關匯市及交易技巧之講習課程，以利
    其等爾後從事外幣保證金交易無誤。再參酌於創科公司內扣
    得之財金新聞整理資料1份（偵查卷第29頁），其內容並非
    單純條列各項國際之重大財金新聞，而係經過整理，且包含
    各國分析師之建議，足見上開內容已非單純之即時新聞資訊
    ，而係透過搜尋整理後之研究分析文件，可供閱讀者作為預
    測外匯走勢之參考。至於在該公司內扣得之投資人海外交易
    日結單複算表4冊、交易結算單1冊、交易明細1冊、每日外
    匯交易價4份、服務客戶紀錄2份、客戶金融申請書資料1冊
    、外匯買賣交易計劃報告書1冊、外匯買賣交易教育訓練資
    料1冊、外匯買賣交易練習及複算訓練表1冊、創科公司宗旨
    方針融資規定1份、國際外匯市場簡介1冊、外匯交易計算式
    1份、金融空白申請書1冊、外匯交易電腦操作及部位判斷法
    資料1冊及創科公司職員代號及出勤表資料6份等物，經核其
    內容亦均與上述證人所述公司如何應徵其等進入公司，接著
    教授相關外匯知識使其等產生興趣，進而簽約從事外幣保證
    金交易，公司並每日提供財金消息、外匯走勢分析資料等情
    ，相互吻合，益見上開證人所言屬實。又查，在該公司查扣
    之每日外匯交易價4份、國際外匯市場簡介1冊及外匯交易計
    算式1份等物，其內容載明國際外匯市場之外匯知識，外匯
    市場主要交易貨幣之行情，以及外匯交易計算式等等，自可
    供上述證人了解相關外匯知識及市場行情後，進而簽約從事
    外幣保證金交易。另證人羅明珠於原審具結證稱：「（每口
    保證金多少？）好像壹仟美元。」「（保證金幾成？）兩成
    。」「（要每天平倉嗎？）不用，自由，可以自由握有部分
    。」「（你們作一口交易要付多少手續費？）一口八十美元
    。」「（就是從保證金扣嗎？）就是從我們匯到香港匯豐銀
    行巴士奇帳戶的保證金扣除，不是創科公司所扣，但是每一
    口交易回饋新臺幣五百元，是用月結」「（在你做交易的過
    程中，創科公司有沒有人再跟你提供分析、交易上的建議？
    ）有」等語（見原審卷第100頁至第101頁）。證人林怡君亦
    於原審具結證稱：所遇到的情形跟羅明珠差不多等語（見原
    審卷第115頁至第118頁）。從上證人羅明珠、林怡君於原審
    之證詞，可知其等均有繳交保證金，並於創科公司從事外幣
    保證金交易業務甚明。又依首揭說明，所謂「外幣保證金交
    易」，係指一方於客戶與其簽約並繳付外幣保證金後，得隨
    時應客戶之請求，於保證金之數倍範圍內以自己之名義為客
    戶之計算，在外匯市場從事不同幣別間之即期或遠期買賣交
    易。是故，一方於客戶與其簽約並繳付外幣保證金後，不論
    在外匯市場從事不同幣別間之即期或遠期之買賣交易，均屬
    外幣保證金交易之情形。因此，縱客戶與創科公司簽約並繳
    付外幣保證金後，在外匯市場從事不同幣別間之即期（即現
    貨）買賣交易，仍屬外幣保證金交易之範疇。而外幣保證金
    交易符合期貨交易法所謂槓桿保證金契約之要件（已如前述
    ）為期貨交易法第3條第1項第4款規定槓桿保證金交易之一
    種，自屬期貨交易，應受期貨交易法之規範。被告於其向最
    高法院上訴之理由狀辯稱：本件係外幣現貨交易，與期貨交
    易法第112條第5款無關云云（見最高法院96年度台上字第
    6526號卷第5頁），顯有誤解。故創科公司既以書面或透過
    分析師，對客戶提供有關外匯走勢分析研判、外幣保證金交
    易操作技巧之建議與諮詢，對新進客戶並施予講習課程，可
    見其營業之內容實際上即為有關期貨交易之顧問事業。而創
    科公司之營業項目並未包括期貨顧問事業，該公司亦未經主
    管機關許可從事上開業務，復有該公司基本資料查詢1份附
    卷為憑（原審卷第17至19頁），及本院向經濟部中部辦公室
    調取之創科公司案可參，顯見創科公司確係未經許可，違法
    從事期貨顧問事業。
  (三)其次，創科公司的辦公空間，從大門進去中間設有六間分析
    室，分析室門口都有掛牌子標明為分析室，分析室裡面裝有
    電腦、電話、會議桌及上課用的黑板，在分析室裡面就可以
    做外幣保證金交易。而上述分析室最後方則有一間大交易室
    ，交易室是開放的空間，沒有門也沒有屏風阻隔，裡面有沙
    發、電腦設備、專線電話，並提供飲料讓客戶可以在那邊做
    交易。分析室兩旁則為主管、董事長辦公室以及行政助理室
    ，分別據證人羅明珠、林怡君於原審審理時證述明確（原審
    卷第109至113頁、118至119頁），並有羅明珠繪製之辦公室
    平面圖1紙在卷可參（原審卷第129頁），足見創科公司絕大
    部分之辦公空間，均係提供給行政助理或其他不特定客戶學
    習或操作外幣保證金交易所用；且上開空間均非封閉隱密之
    處所，一般人自外觀即可輕易知悉其裝置之配備及提供之用
    途。其次，被告自承其每天都有到辦公室辦公（原審卷第14
    0頁），核與羅明珠所稱見過董事長1次，董事長好像就是被
    告（原審卷第112至113頁）；以及林怡君所稱見過董事長（
    即被告）1、2次等語相符。是被告既為創科公司之實際負責
    人，亦常至上開處所辦公，且員工亦知悉被告為董事長，則
    被告自有不定期巡視辦公空間之相關設備，並視察員工工作
    情形之權利與義務，以便監督並瞭解公司之運作情形。然被
    告卻辯稱其就該公司之辦公空間設置及員工之工作內容，主
    要係提供客戶在上址從事外幣保證金交易，並提供外匯走勢
    之分析建議等情，均無所知悉，則被告上開辯解，顯屬無稽
    之事而不足採信。況且，被告自承其亦透過丙○○之介紹從
    事外幣保證金交易，金額高達新台幣2、300萬元（原審卷第
    42至43頁），則被告本身既有從事外幣保證金之交易，其對
    於辦公室內分析室、交易廳裡之電腦電話設備，以及外匯即
    時報價資訊、外匯走勢分析預測等資料，當可清楚明瞭係從
    事外幣保證金交易所用之設備及參考資料，其辯稱不知員工
    在從事外幣保證金交易云云，亦顯不足採。
  (四)再者，被告雖稱雇用丙○○之目的，係要依賴他的外文能力
    開發國外之客戶，國外部的部分都是由丙○○處理，故行政
    助理都是丙○○自己應徵聘用的，分析室、交易室等設備亦
    由丙○○負責採買云云，惟查：被告自承其本身自25歲就開
    始做進出口貿易，往來對象包括香港、韓國、新加坡、印尼
    等東北亞、東南亞國家，以前語言的部分就委請秘書處理，
    聘僱丙○○主要是要開發大陸地區的生意，聘僱以來國外部
    的進展仍然在開發當中，而國內部之職員僅有被告及會計各
    1 人等語在卷（原審卷第139至145頁）。是被告聘僱丙○○
    之主要目的既在開發大陸之生意，而大陸與臺灣地區又無語
    言上之隔閡，足見被告所稱聘僱丙○○之目的係在借重其語
    言能力云云，顯屬虛構。況且被告自25歲起即在東南亞、東
    北亞地區從事進出口貿易，則其就上開業務之開發自可駕輕
    就熟，至多委請秘書協助語言部分即可，豈有大費金錢聘僱
    丙○○，並提供辦公室之絕大部分空間成立國外部之必要？
    又該公司國內部之部分僅需董事長與會計二人，即可開發相
    當之業務；反觀該公司國外部聘僱大量之所謂行政助理，並
    裝置大量之硬體設備後，卻未開發出任何業務，則被告在長
    達1年餘之時間內，未見國外部開發業務之成效，又焉有持
    續提供龐大硬體、辦公空間並維持大量人事支出之可能？顯
    見被告聘僱丙○○之目的，實係借用丙○○對於外幣交易操
    作技巧之專長，吸引不特定客戶及員工至上址從事外匯保證
    金交易，並從客戶透過巴士奇公司下單從事交易之機會，自
    客戶給付給巴士奇公司之手續費中，抽取一定金額作為提供
    各項顧問服務之報酬以營利。蓋被告若非藉由上述方式牟取
    利益，豈有長期提供辦公空間、水電費用及公司名義任由丙○○將公司營業項目變更，轉而從事期貨顧問事業之可能？
    再參酌羅明珠於原審審理時證稱：（付給巴士奇公司之手續
    費）應該巴士奇公司會付給創科公司等語甚明，益見被告確
    實係以上開方式從中牟利無誤。綜上所述，被告係利用其設
    立經營創科公司之機會，未經許可與丙○○共同經營非屬其
    登記範圍內之期貨顧問業務，並從中賺取報酬以營利之事實
    ，甚為明確。被告辯稱對於員工之行為均不知情，都是丙○○自行負責云云，均不足採。
  (五)另被告乙○○請求傳訊丙○○到庭對質，經查：丙○○經原
    審傳喚未到庭，原審法院囑託臺灣板橋地方法院檢察署代為
    拘提，經臺灣板橋地方法院檢察署簽發拘票，由臺北縣政府
    警察局三峽分局員警前往丙○○居所臺北縣三峽鎮○○街54
    號5樓拘提，仍拘提無著，有臺灣桃園地方法院93年12月22
    日桃院興刑理93易859字第0930036453號函、臺北縣政府警
    察局三峽分局94年1月14日北縣警峽刑字第字第0930032567
    號函暨報告書、臺灣板橋地方法院檢察署拘票乙份可稽（見
    原審卷第134頁至第134-5頁）。復經本院前審二次傳喚、拘
    提亦均未到庭，有送達證書2紙、臺北縣政府警察局三峽分
    局94年8月1日北縣警峽刑字第0940018620號函暨報告書、臺
    北縣政府警察局三峽分局94年12月12日北縣警峽刑字第0940
    031002號函暨報告書、拘票二份可稽（見本院上訴審卷第31
    頁、第56頁至第59頁、第87頁至第90頁）。本院本審再為傳
    喚，因送達處所（臺北縣三峽鎮○○街54號5樓）查無丙○○其人，而無法送達傳票，此有訴訟文書不能送達事由報告
    書暨退回郵件可稽（見本院本審卷第18頁、第19頁）。經本
    院查詢丙○○之入出境紀錄，查無資料，有本院戶役政等資
    訊查詢表及查詢結果1份可稽（見本院本審卷第27頁至第30
    頁）。本院函請內政部入出國及移民署檢送丙○○之入出境
    紀錄，內政部入出國及移民署函覆結果：丙○○最後一次入
    境紀錄為92（2003）年3月9日（此後並無出境紀錄），有內
    政部入出國及移民署97年2月12日移署資處寰字第097100130
    80號函及入出國日期證明書在卷可稽（見本院本審卷第32頁
    至第33頁）。然本院查詢丙○○之戶役政資訊，並無資料，
    有本院戶役政等資訊查詢表及查詢結果1份可稽（見本院本
    審卷第35頁至第37頁）。本院再函請內政部入出國及移民署
    檢送丙○○入境後之居住地址，經內政部入出國及移民署函
    覆：經查香港地區人民丙○○（0000000000號）入出境申請
    書，未填來台後住址，故渠來台住所本署無法提供等語，有
    內政部入出國及移民署97年3月10日移署資處雲字第0971062
    3140號函及丙○○入出境申請書1份在卷可稽（見本院本審
    卷第43頁至第44頁）。惟本院前審亦曾函請內政部警政署入
    出境管理局（現改制為內政部入出國及移民署）檢送丙○○
    申請入出境之相關資料，經內政部警政署入出境管理局函附
    丙○○申請入出境之相關資料，丙○○來臺後住址為：臺北
    縣三峽鎮○○街54號5樓，此有內政部警政署入出境管理局
    94年7月19日境信栩字第09410194600號函及丙○○入出境申
    請書1份在卷可稽（見本院上訴審卷第46頁至第48頁）。從
    上可知，丙○○歷經原審、本院前審、本審以其臺北縣三峽
    鎮○○街54號5樓之住居所，傳喚丙○○到庭，均屢傳不到
    ，並拘提無著；且依現有資訊，無從查知丙○○目前在臺之
    居住地址。又丙○○另因涉犯違反期貨交易法案件，經臺灣
    臺北地方法院89年度偵字第11120號案提起公訴，有起訴書
    影本可稽（見本院上訴審卷第50頁至第55頁），故丙○○亦
    有畏罪逃匿之可能，致使傳、拘困難。然查，本件被告乙○○係利用其設立經營創科公司之機會，未經許可與丙○○共
    同經營非屬其登記範圍內之期貨顧問業務，並從中賺取報酬
    以營利之事實，甚為明確，已如前述。則丙○○雖未能到庭
    說明，亦不影響上開事實之認定。從而，被告乙○○請求傳
    訊丙○○到庭對質乙節，因丙○○歷經原審、本院前審、本
    審傳喚、拘提未到，難以調查，且被告乙○○未經許可與丙○○共同經營非屬其登記範圍內之期貨顧問業務，並從中賺
    取報酬以營利之事實，事證已臻明確，丙○○未到庭亦不影
    響本件被告犯罪事實之認定，被告此項調查證據之聲請，核
    無必要。
四、綜上，本件事證明確，被告乙○○未經許可與丙○○共同經
    營非屬其登記範圍內之期貨顧問業務，並從中賺取報酬以營
    利之犯行，堪以認定，應依法論罪科刑。
五、查被告行為後，刑法部分條文業經修正公布，並均於95年7
    月1日施行。修正後刑法第2條第1項規定：「行為後法律有
    變更者，適用行為時之法律。但行為後之法律有利於行為人
    者，適用最有利於行為人之法律。」，此係規範行為後法律
    變更所生新舊法律比較適用之準據法，於修正刑法施行後，
    應適用修正後刑法第2條第1項規定之「從舊從輕」之原則為
    比較。為比較時應就罪刑有關之共犯、牽連犯、連續犯、結
    合犯，以及累犯加重、自首減輕暨其他法定加減原因（如身
    分加減）與加減例等一切情形，綜其全部罪刑之結果而為比
    較（參照最高法院95年度第8次刑庭會議決議）。又按被告
    行為後刑法條文雖經修正，但若僅屬單純之文字修飾，或將
    實務見解或法理明文化，而不涉及刑罰之輕重、構成要件之
    變更、或其他有利、不利於行為人之情形者，即無庸依刑法
    第二條第一項之規定比較新舊法，而應依一般法律適用原則
    ，適用「裁判時法」處斷，此業經最高法院95年11月7日第
    21次刑事庭會議決議在案，並無所謂「應依修正前刑法第2
    條第1項前段規定整體適用修正前刑法規定」之問題（參照
    最高法院96年台上字第3781號判決）。其中，刑法第28條原
    規定：「二人以上共同『實施』犯罪之行為者，皆為正犯。
    」新法修正為：「二人以上共同『實行』犯罪之行為者，皆
    為正犯。」將舊法之「實施」修正為「實行」。原「實施」
    之概念，包含陰謀、預備、著手及實行等階段之行為，修正
    後僅共同實行犯罪行為始成立共同正犯。是新法共同正犯之
    範圍已有限縮，排除陰謀犯、預備犯之共同正犯。新舊法就
    共同正犯之範圍既因此而有變動，自屬犯罪後法律有變更，
    而非僅屬純文字修正，應有新舊法比較適用之問題（最高法
    院96年度台上字第1323號判決、臺灣高等法院暨所屬法院96
    年11月28日法律座談會刑事類提案第1號研討結果參照）。
    修正後刑法第28條之規定，將完全未參與犯罪行為實行之陰
    謀共同正犯及預備共同正犯刪除，雖限縮共同正犯之適用範
    圍，但無礙於實行共同正犯之存在，比較結果，應適用修正
    前刑法第28條（參照最高法院96年台上字第6427號、97年台
    上字第906號判決）。另被告於受有期徒刑之執行完畢後，
    五年內再故意犯本件有期徒刑以上之罪，不論依修正前刑法
    第47條或修正後同法第47條第1項規定，均構成累犯，並無
    有利或不利之情形，則無適用刑法第2條第1項規定之餘地，
    而應逕行援引現行有效之裁判時法第47條第1項規定，為其
    宣告累犯之依據（參照最高法院96年台上字第831號、96年
    台上字第1601號、96年台上字第3781號、97年台上字第1005
    號判決）。核被告乙○○所為，違反期貨交易法第82條第1
    項之規定，係犯同法第112條第5款之未經許可擅自經營期貨
    顧問事業罪。再按，期貨交易法第112條第5款所稱之擅自「
    經營期貨顧問事業」，就其法條所規範之犯罪行為性質，本
    身即含有多次性與反覆性，故如行為人基於經營同一事業之
    目的，在同一時期內多次或反覆經營上述事業，應僅成立單
    純一罪，而無連續犯規定之適用。本案被告係以一創科公司
    名義提供外匯走勢分析及外匯操作技巧之服務，以招攬不特
    定客人及員工至上址從事外匯保證金交易，其係以經營同一
    事業之目的，在同一地點反覆多次從事同樣之業務，應僅構
    成一罪。又被告乙○○與丙○○間具有犯意聯絡及行為分擔
    ，應為共同正犯。至於被告乙○○雇用之姓名年籍不詳之香
    港男子、臺灣男子與臺灣女子等分析師3人，因其等之職位
    較低，對於公司營業項目及相關事務之瞭解自然較少，以其
    等之職位亦難以向被告乙○○或丙○○詢問、探究，以資瞭
    解創科公司是否未經許可非法從事期貨顧問之事業，故無足
    夠證據認定其等與被告有犯意聯絡及行為分擔，應予敘明。
    另被告乙○○前因偽造署押案件，經法院判處有期徒刑6月
    ，於86年12月22日易科罰金執行完畢，有本院被告前案紀錄
    表及臺灣基隆地方法院97年5月29日基檢堂乙97執聲他字第
    482號函在卷可稽（見本院卷第11頁至第13頁、第66頁），
    其受有期徒刑之執行完畢後，5年以內故意再犯有期徒刑以
    上之罪，應依刑法第47條第1項規定論以累犯，並加重其刑
    。
六、原審以被告乙○○所犯事證明確，予以論罪科刑，固非無見
    。惟查：(一)原審採用證人甲○○、丁○○於警詢之證言，作
    為被告乙○○為本件共同未經許可擅自經營期貨顧問事業犯
    行之證據，惟對上揭證人於審判外之陳述，何以得採為證據
    之理由，並未說明，尚有疏漏；(二)被告乙○○前因偽造署押
    案件，經法院判處有期徒刑6月，於86年12月22日易科罰金
    執行完畢，其受有期徒刑之執行完畢後，5年以內故意再犯
    有期徒刑以上之罪，應依刑法第47條第1項規定論以累犯，
    並加重其刑，原審漏未認定被告乙○○應成立累犯，亦有違
    誤；(三)被告行為後，刑法部分條文業經修正公布，並均於95
    年7月1日施行，原審未及比較，尚有未合；(四)中華民國96年
    罪犯減刑條例於96年7 月4日公布，並自96年7月16日施行，
    原審未及審酌，亦有未洽。被告乙○○上訴意旨，仍執前詞
    ，否認犯罪，辯稱：伊雖然是公司負責人，但事實上是丙○○在經營，伊沒有犯罪云云。然查：被告乙○○為創科公司
    負責人，創科公司確係未經許可，違法從事期貨顧問事業等
    情，事證明確，已如前述。被告乙○○身為創科公司負責人
    ，又聘用丙○○擔任外匯部主管，並長期提供辦公空間、水
    電費用及公司名義任由丙○○將公司營業項目變更，轉而從
    事期貨顧問事業，依一般常情，對於創科公司內部從事期貨
    顧問事業，當所知悉。被告乙○○辯稱：事實上是丙○○在
    經營，伊不知情云云，顯係嗣後推諉卸責之詞，並不足採。
    綜上，被告乙○○上訴意旨，核無理由。惟原判決既有上開
    可議之處，自應由本院予以撤銷改判。又按由被告上訴或為
    被告利益上訴，第一審判決適用法條不當而撤銷者，第二審
    得諭知較重於原審判決之刑，刑事訴訟法第370條但書定有
    明文。本件雖係由被告上訴，惟原判決因適用法條不當（未
    論累犯）而被撤銷，自不受刑事訴訟法第370條前段之限制
    ，附此敘明。爰審酌被告之素行（於79年間，因犯偽造文書
    罪，經法院判處有期徒刑1年6月，減為有期徒刑9月，再減
    為有期徒刑4月又15日；於86年間，因犯偽造署押罪，經法
    院判處有期徒刑6月，於86年12月22日易科罰金，執行完畢
    ；89年間，因犯公共危險罪，經法院判處拘役55日，有本院
    被告前案紀錄表可稽，見本院本審卷第11頁至第13頁）、犯
    罪之動機、手段，以及被告犯罪之時間長達1年餘、其經營
    規模之大小、獲得利益之多寡，復參酌被告於犯罪後一再推
    諉卸責，未見悔意等一切情狀，量處如主文第2項所示之刑
    ，以示懲儆。又被告乙○○所為本件犯行，犯罪時間在96年
    4月24日以前，所犯期貨交易法第112條第5款之未經許可擅
    自經營期貨顧問事業罪，核與中華民國96年罪犯減刑條例第
    2條第1項第3款之減刑條件相符，依法減為有期徒刑5月。扣
    案之投資人海外交易日結單複算表4冊、交易結算單1冊、交
    易明細1冊、每日外匯交易價4份、服務客戶紀錄2份、外匯
    買賣交易計劃報告書1冊、外匯買賣交易教育訓練資料1冊、
    外匯買賣交易練習及複算訓練表1冊、創科公司宗旨方針融
    資規定1份、國際外匯市場簡介1冊、外匯交易計算式1份、
    金融空白申請書1冊、外匯交易電腦操作及部位判斷法資料1
    冊及創科公司職員代號及出勤表資料6份等物，均屬創科公
    司所有之物；而客戶金融申請書資料1冊，則屬各該客戶所
    有之物，上開物品又均非違禁物，爰不予沒收，併此敘明。
七、公訴意旨另以：被告乙○○明知外匯業務為特許業務，有關
    「外幣保證金交易」等外匯業務，限由中央銀行核准之外匯
    指定銀行辦理，且上開交易為期貨交易法所定之「槓桿保證
    金交易」之一種，任何公司、行號或個人未經主管機關證期
    會之核准，不得經營。乙○○亦明知其於桃園縣中壢市○○
    路400號12樓之5開設之創科公司，營業項目並未包括期貨經
    理業務，亦未經證期會之許可發給許可證照，竟與「林建良
    」（應為丙○○）基於共同犯意之聯絡，自91年2月間起，
    先以刊登報紙廣告應徵行政助理為由招攬不特定客戶，隨即
    由乙○○提供場所、電腦設備、傳輸外匯交易之即時報價資
    訊與線路圖及相關外匯資訊，「林建良」則擔任投資顧問及
    講師、負責向客戶講解期貨市場行情及外幣保證金操作投資
    之諮詢，並教授有關外匯買賣及股票交易課程，在上址仲介
    原屬應徵行政助理之羅明珠、林怡君、鍾美珍、鍾梅禎、丁○○等不特定客戶下單至巴士奇公司簽訂現貨交易契約，羅
    明珠等人於匯繳一定之外幣保證金額至指定之香港匯豐銀行
    帳戶後，即可透過創科公司服務台，親自下單操作「外幣保
    證金之期貨交易」買賣外幣；而創科公司每介紹完成一口交
    易，即可抽取美金八十元之佣金，因認被告係違反期貨交易
    法第82條第1項之規定，犯有同法第112條第5款之未經許可
    擅自經營期貨經理事業罪。
八、按犯罪事實應依證據認定之，無證據不得認定犯罪事實；又
    不能證明被告犯罪者，應諭知無罪之判決，刑事訴訟法第15
    4條第2項、第301條第1項分別定有明文。本案公訴人認定被
    告有上述罪嫌，係以羅明珠、林怡君、鍾美珍、鍾梅禎、丁○○等人之證言為其主要論據。惟按，期貨交易法就何謂「
    期貨經理事業」雖無定義，惟依期貨交易法第87條、期貨經
    理事業管理規則第2條第1款、第3條，以及期貨經理事業設
    置標準第2條之規定，可知期貨經理事業，係指經營者接受
    特定人委任，對委任人之委託交易資金，就有關期貨交易為
    分析、判斷，並基於該分析判斷，為委任人執行期貨交易之
    業務者。亦即經營者可接受特定人委任從事全權委託期貨交
    易業務，對於委任人之委託交易資金，就有關期貨交易為分
    析、判斷，並基於該分析判斷，為委任人執行期貨交易之業
    務而言。經查：被告雖有利用招攬行政助理並講授外匯交易
    相關課程之方式，使職員或不特定之客戶引起操作外幣保證
    金交易之興趣，進而與巴士奇公司簽約，並由創科公司提供
    外匯走勢之分析研判與諮詢服務，而由客戶自行在家裡、或
    至創科公司內下單交易，但客戶就何時下單、下單之內容與
    購買之口數等實際交易內容，均係其等自行決定，並非委由
    被告或創科公司內之分析師代為決定並下單，業據羅明珠及
    林怡君於原審審理時到庭證稱明確（見原審卷第100至101、
    108、119至120頁）。再參酌甲○○、丁○○於警詢時，鍾
    美珍與鍾梅禎於偵查中，亦均稱其等係自行下單交易等語（
    偵查卷第19、24、189至190頁），足見創科公司並無經營接
    受特定人委任後，對委任人之委託交易資金，基於本身之分
    析判斷，而為委任人執行期貨交易之業務。亦即創科公司並
    未接受客戶之全權委託，代替客戶決定交易之內容，並代替
    客戶操作下單。是創科公司既無經營「期貨經理事業」之業
    務，自無法認定該公司負責人即被告，有何未經主管機關許
    可，擅自經營期貨經理業務之犯行。此外，復查無其他積極
    證據足以證明被告有公訴人所指之上開犯行，本應為被告無
    罪之諭知。惟因被告此部分之行為如構成犯罪，與前揭有罪
    部分，具有包括一罪之實質上一罪關係，爰不另為無罪之諭
    知。
據上論斷，應依刑事訴訟法第369條第1項前段、第364條、第299
條第1項前段、第370條但書，期貨交易法第112條第5款，刑法第
2條第1項、第11條前段、第47條第1項，修正前刑法第28條，中
華民國96年罪犯減刑條例第2條第1項第3款、第7條第1項、第2項
，判決如主文。
本案經檢察官鄭龍照到庭執行職務。
中    華    民    國    97    年    7     月    17    日
                  刑事第四庭  審判長法  官  沈宜生
                                    法  官  周煙平
                                    法  官  鄭水銓
以上正本證明與原本無異。
如不服本判決，應於收受送達後十日內向本院提出上訴書狀，其
未敘述上訴之理由者並得於提起上訴後十日本院補提理由書（均
須按他造當事人之人數附繕本）。
                                    書記官  陳雅加
中    華    民    國    97    年    7     月    17    日
附錄：本案論罪科刑法條全文
期貨交易法第112條第5款
有下列情事之一者，處七年以下有期徒刑，得併科新臺幣三百萬
元以下罰金：
五、未經許可，擅自經營期貨信託事業、期貨經理事業、期貨顧
    問事業或其他期貨服務事業者。


司法院資訊處製作；財團法人民間司法改革基金會備份。
